【裁判字號】    95,交聲,889
【裁判日期】    951226
【裁判案由】    違反道路交通管理處罰條例聲明異議
【裁判全文】
臺灣臺北地方法院交通事件裁定         95年度交聲字第889號
異議人即
受處分人  甲○○
上列異議人即受處分人因違反道路交通管理處罰條例案件，對於
臺北市交通事件裁決所民國95年 9月11日所為之處分（原處分案
號：北市裁二字第裁22-AII803383號、北市裁二字第裁22-AII80
3384號），聲明異議，本院裁定如下：
    主  文
原處分均撤銷。
甲○○汽車駕駛人，未領有駕駛執照駕車，處罰鍰新臺幣玖仟陸
佰元；又汽車駕駛人，在多車道右轉彎，不先駛入外側車道，處
罰鍰新臺幣壹仟元，並予記違規點數壹點。
    理  由
一、本件原處分機關臺北市交通事件裁決所係以：異議人即受處
    分人甲○○前於民國九十四年間因酒後駕車之違規行為，經
    原處分機關裁處吊銷駕駛執照，期間自九十四年十月四日起
    至九十七年十月三日止。詎異議人仍於九十五年六月十七日
    下午四時六分許，違規駕駛車號ＡＶ—八六八六號自用小貨
    車，在臺北市○○區○○路第二車道由西往南方向右轉彎松
    仁路行駛，而為臺北市政府警察局信義分局（下稱信義分局
    ）警員洪順耀當場攔停，並以異議人有違反道路交通管理處
    罰條例第二十一條第一項第一款及第四十八條第四款規定之
    行為製單舉發。嗣異議人於同年七月十二日向原處分機關提
    出申訴，經原處分機關函請舉發單位信義分局調查結果，仍
    認異議人有前開違規行為，原處分機關乃於同年九月十一日
    依道路交通管理處罰條例第二十一條第一項第一款、第四十
    八條第四款、違反道路交通管理事件統一裁罰基準及處理細
    則第四十三條、第四十四條、第六十七條之規定，各從輕裁
    處異議人罰鍰新臺幣八千四百元、六百元並予記違規點數一
    點。
二、異議意旨略以：同一案件，警員開立不同條款之罰單，與事
    實不符，實同貪污行為，警員並未落實行政罰一事不二之原
    則，所開立之罰單無效云云。
三、查異議人前於九十四年間因酒後駕車之違規行為，經臺北市
    交通事件裁決所裁處吊銷駕駛執照，期間自九十四年十月四
    日起至九十七年十月三日止，此有汽車駕照基本資料附卷可
    稽。惟異議人仍於九十五年六月十七日下午四時六分許，駕
    駛車號ＡＶ—八六八六號自用小貨車，在臺北市○○區○○
    路第二車道由西往南方向右轉彎松仁路行駛等情，亦為異議
    人所不否認，並有卷附臺北市政府警察局信義分局九十五年
    八月四日北市警信分交字第０九五三二五二二八００號函可
    憑。異議人未領有駕駛執照竟駕車在多車道右轉彎，不先駛
    入外側車道等事實，均堪認定，所辯係同一案件，不應開立
    二紙罰單云云，顯屬無稽，不足採信。
四、按汽車駕駛人，未領有駕駛執照駕車者，處新臺幣六千元以
    上一萬二千元以下罰鍰，並當場禁止其駕駛及扣留其車輛牌
    照；又汽車駕駛人，在多車道右轉彎，不先駛入外側車道，
    處銀元二百元以上六百元以下（即新臺幣六百元以上一千八
    百元以下）罰鍰；異議人行為時道路交通管理處罰條例第二
    十一條第一項第一款、第四十八條第四款前段分別定有明文
    。又汽車駕駛人有該條例第四十八條之情形者，除依該條處
    罰鍰外，並予記違規點數一點，同條例第六十三條第一項第
    一款亦有明文。惟查：
  (一)異議人行為後，九十四年十二月二十八日修正公布之道路交
    通管理處罰條例業經行政院定自九十五年七月一日起施行，
    其中第二十一條第一項由原條文所列十一款，修正為九款，
    並將違規之法律效果由「處新臺幣六千元以上一萬二千元以
    下罰鍰，並當場禁止其駕駛及扣留其車輛牌照」，修正為「
    處新臺幣六千元以上一萬二千元以下罰鍰，並當場禁止其駕
    駛」；且該項第一款「未領有駕駛執照駕車者」，修正為「
    未領有駕駛執照駕駛小型車或機器腳踏車」，第四款並修正
    為「駕駛執照業經吊銷、註銷仍駕駛小型車或機器腳踏車」
    ，故行為人於駕駛執照吊銷期間駕駛小型車之行為，於該條
    例修正前，雖應適用第二十一條第一項第一款「未領有駕駛
    執照駕車者」之規定裁處，然於該條例修正後，則應改依新
    法第二十一條第一項第四款「駕駛執照業經吊銷仍駕駛小型
    車」之規定裁處。
  (二)再依修正前之「違反道路交通管理事件統一裁罰基準表」規
    定，駕駛執照吊銷期間駕駛小型車之人（違反修正前道路交
    通管理處罰條例第二十一條第一項第一款），於舉發通知單
    所載應到案日期前繳納罰鍰或到案聽候裁決者，裁處新臺幣
    八千四百元，逾越應到案期限十五日內繳納罰鍰或到案聽候
    裁決者，裁處新臺幣九千六百元；惟依修正後之「違反道路
    交通管理事件統一裁罰基準表」規定，駕駛執照吊銷期間駕
    駛小型車之人（違反修正後道路交通管理處罰條例第二十一
    條第一項第四款），於舉發通知單所載應到案日期前繳納罰
    鍰或到案聽候裁決者，應裁處新臺幣九千元，逾越應到案期
    限十五日內繳納罰鍰或到案聽候裁決者，則應裁處新臺幣一
    萬元，足見此等違規行為之裁罰，於新法施行後已有變更。
  (三)又道路交通管理處罰條例本質上屬行政罰，雖未明定從新從
    輕原則，惟總統於九十四年二月五日以華總一義字第０九四
    ０００一六八四一號令公布、並自九十五年二月五日開始施
    行之行政罰法第五條已明定：「行為後法律或自治條例有變
    更者，適用行政機關最初裁處時之法律或自治條例。但裁處
    前之法律或自治條例有利於受處罰者，適用最有利於受處罰
    者之規定」，此即從新從輕原則，乃行政罰體系之立法趨勢
    ，而為行政法上之重要原理原則。再觀諸行政機關於行為人
    違反行政法裁處時，適用裁處時之法律，但裁處前之法律有
    利於行為人者，適用最有利於行為人之法律。而所謂裁處，
    包括訴願、行政訴訟之決定或判決；又所謂裁處不以原處分
    機關之行為為限，凡在復查、訴願以迄行政訴訟中，尚未裁
    處確定之案件均有從新從輕原則之適用（最高行政法院八十
    九年九月十三日八十九年度九月份第一次庭長法官聯席會議
    決議意旨及最高行政法院八十六年度判字第六七四號判決意
    旨參照）。而道路交通管理處罰條例所定罰鍰、吊扣證照、
    記點之裁罰，本屬行政罰之性質（參照上開行政罰法第一條
    、第二條亦將罰鍰、吊扣證照、記點之處分均定為行政罰）
    ，是就「駕駛執照業經吊銷仍駕駛小型車」之違規行為，自
    應適用從新從輕原則。茲比較新、舊法之結果，認修正前之
    舊法較有利於異議人，則適用修正前道路交通管理處罰條例
    第二十一條第一項第一款之規定，較能兼顧人民基本權利之
    保障及符合上開修法之本旨。
  (四)至該條例第四十八條第四款雖移列為同條第一項第四款，惟
    法律效果僅由原條文所定之「銀元二百元以上六百元以下」
    ，折算為新臺幣而修正為「新臺幣六百元以上一千八百元以
    下」，意即僅作文字修正，並無實質上之變更，自無新、舊
    法比較之問題。另同條例第六十三條第一項第一款就「汽車
    駕駛人有同條例第四十八條規定之情形者，除依該條處罰鍰
    外，並予記違規點數一點」之規定雖亦有修正，然亦屬文字
    之修正，其法定要件並未變更，亦無新、舊法比較之問題，
    併此敘明。
  (五)茲異議人於收受前開舉發通知單後，未於該通知單所載應到
    案日期（即九十五年七月二日）以前繳納罰鍰或到案聽候裁
    決，遲至同年月十二日始向原處分機關提出申訴，此有異議
    人出具之交通違規案件陳述書附卷可稽，從而，異議人駕駛
    執照業經吊銷仍駕駛小型車（即未領有駕駛執照駕車）在多
    車道右轉彎，不先駛入外側車道之行為，除應依修正前道路
    交通管理處罰條例第二十一條第一項第一款及違反道路交通
    管理事件統一裁罰基準表之規定，從重裁處異議人罰鍰新臺
    幣九千六百元外，並應依道路交通管理處罰條例第四十八條
    第四款及違反道路交通管理事件統一裁罰基準表之規定，從
    重裁處異議人罰鍰新臺幣一千元，併依同條例第六十三條第
    一項第一款規定，記違規點數一點。
五、綜上所述，原處分機關依修正前道路交通管理處罰條例第二
    十一條第一項第一款、第四十八條第四款及違反道路交通管
    理事件統一裁罰標準及處理細則第四十三條、第四十四條、
    第六十七條規定，就異議人未領有駕駛執照駕車部分，裁處
    異議人罰鍰新臺幣八千四百元，關於異議人在多車道右轉彎
    ，不先駛入外側車道部分，裁處異議人罰鍰新臺幣六百元，
    並記違規點數一點，固非無見，然異議人既係逾越舉發通知
    單所載應到案期限十五日內始到案聽候裁決，則依「違反道
    路交通管理事件統一裁罰基準表」之規定，自應從重裁處。
    是異議人之異議，雖無理由，惟原處分機關未審酌及此而為
    處分，亦有未洽，自應由本院將原處分均撤銷，仍以異議人
    有違反修正前道路交通管理處罰條例第二十一條第一項第一
    款、同條例第四十八條第四款規定之行為，分別裁處異議人
    罰鍰新臺幣九千六百元、一千元，並依同條例第六十三條第
    一項第一款規定，記違規點數一點，以資適法。
據上論斷，應依道路交通案件處理辦法第二十條前段，裁定如主
文。
中    華    民    國    95    年    12    月    26    日
                  交通法庭法  官  陳芃宇
以上正本證明與原本無異
如不服本裁定應於送達後5日內向本院提出抗告狀
                          書記官  周小玲
中    華    民    國    96    年    1     月    2     日


司法院資訊處製作；財團法人民間司法改革基金會備份。
